臺灣士林地方法院民事判決　　　　　　　 93年度訴字第682號
原　　　告　袁震天律師
　　　　　　（即嘉通娛樂股份有限公司之破產管理人）
訴訟代理人　林恕律師
複代理人　　乙○○
被　　　告　得利影視股份有限公司
法定代理人　丙○○
訴訟代理人　李威廷律師
當事人間清償債務事件，本院於94年3 月3 日言詞辯論終結，判
決如下：
    主  文
原告之訴及假執行之聲請均駁回。
訴訟費用由原告負擔。
    事實及理由
一、原告起訴主張：原告於民國92年2 月20日經本院以91年度破
    字第16號裁定選任為嘉通娛樂股份有限公司（以下稱嘉通公
    司）之破產管理人。嘉通公司前係從事錄影帶節目之製作、
    電影片、錄影帶發行及銷售；並以聯營系統之拆帳經營方式
    ，將其所取得製版發行權利之影音產品，交由各加入聯營系
    統之出租業者公開租售予消費大眾；被告於91年4 月18日與
    嘉通公司簽訂「委託發行合約書」（下稱系爭合約），約定
    將嘉通公司擁有哥倫比亞三星電影公司（下稱哥倫比亞公司
    ）於臺灣地區錄影帶發行權之影片節目，委託由被告於聯營
    門市發行家用出租等事宜；並於系爭合約第4 條第2 項定有
    「聯營出租分帳之計算」方式，被告應依該方式每月結算給
    付嘉通公司應得之租金、遺失報賠金。惟被告並未依前開雙
    方之約定履行，自91年5 月後即未與嘉通公司結算相關應付
    金額，總計被告尚積欠嘉通公司之聯營租金拆帳款計有5筆
    ，合計為新台幣（下同）1,099,955 元，為此，原告依系爭
    合約請求被告如數給付，並聲明：
    (1)被應給付原告1,099,955 元，暨自93年4 月2 日（支付命
      令送達之翌日）起至清償日止，按週年利率百分之5 計算
      之利息。
    (2)願供擔保，請准宣告假執行。
二、被告辯稱：
  (一)兩造間確曾簽訂系爭合約，被告確未曾給付91年5 月及6 月
    份之拆帳款1,099,955 元予原告。惟被告於簽約當時依約支
    付嘉通公司9,000,000 元出租權利金，而系爭合約第1 條約
    訂合約期間自91年4 月15日起至92年4 月14日止為期一年，
    嘉通公司應於合約期間內繼續取得哥倫比亞公司錄影帶代理
    發行權，始能謂履行其合約義務。被告亦預期嘉通公司於該
    合約期限內將繼續擁有代理發行權方與嘉通公司簽約並支付
    9,000,000 元出租權利金。被告不可能於商議簽訂系爭合約
    時，即已預見授權契約於91年9 月30日期限屆至時哥倫比亞
    公司將會收回嘉通公司之代理發行權而不再繼續續約。系爭
    合約第4 條第1 款約定：若因不可歸責於嘉通公司之事由（
    如哥倫比亞公司收回嘉通公司之代理發行權等情事）而致嘉
    通公司喪失代理本合約標的之發行權時，嘉通公司所收取之
    權利金無庸退還，反面解釋，如非不可歸責於嘉通公司之事
    由致嘉通公司喪失代理發行權時，嘉通公司即應將權利金返
    還與被告。嘉通公司於91年6 月即歇業破產，是哥倫比亞公
    司於同月28日因嘉通公司破產歇業而提前終止授權合約，則
    哥倫比亞公司收回代理權顯係可歸責嘉通公司之事由所致。
    嘉通公司自應返還被告所收取之權利金。因嘉通公司自91年
    7 月起即未依約交付錄影帶影片供被告出租營業，如依嘉通
    公司喪失代理權期間91年7 月至92年4 月14日9 個半月期間
    與原訂合約12個月期間之比例計算，嘉通公司應返還嘉通公
    司之權利金為7,125,000 元。被告自得以嘉通公司返還權利
    金之債務與被告積欠嘉通公司之帳款債務相互抵銷。
  (二)況依嘉通公司提出其與哥倫比亞公司簽署之授權契約第一條
    （ａ）規定授權標的所稱之節目，包括哥倫比亞公司在授權
    契約期限內擁有或控制之所有影片節目。是嘉通公司自有繼
    續提供新錄影帶供被告發行之義務。嘉通公司自91年7 月起
    即未依約履行製作生產及交付哥倫比亞公司錄影帶供被告出
    租等義務，顯已違約，應就被告所受之損害負賠償責任。查
    被告為取得哥倫比亞公司錄影帶1 年期間出租權利而支付嘉
    通公司出租權利金9,000,000 元，另因嘉通公司自91年7 月
    起即未依約交付錄影帶影片供被告出租營業，使被告自91年
    7 月1 日起至92年4 月14日期間至少受有相當於9 個半月之
    出租權利金即7,125,000 元之損害。是縱被告不得請求返還
    權利金亦得請求嘉通公司賠償被告之損害，並以嘉通公司損
    害賠償債務與被告之系爭帳款債務相互抵銷等語，並聲明：
    原告之訴及假執行之聲請均駁回。
三、兩造不爭執之事實：
    (一)兩造確曾91年4 月18日簽訂系爭合約。
    (二)被告確未給付91年5 月及6 月份之拆帳款1,099,955 元予
      原告。
    (三)原告確有收受原告給付之出租權利金9,000,000 元。
    (四)原告確自91年7 月即完全未提供錄影帶給被告發行。
    (五)原告確於91年6 月即歇業。
四、按二人互負債務，而其給付種類相同，並均屆清償期者，各
    得以其債務，與他方之債務，互為抵銷。民法第334 條第1
    項前段訂有明文。本件原告請求被告給付拆帳款1,099,955
    元，被告主張嘉通公司應返還原告簽約時交付權利金之部分
    7,125,000 元。被告主張以嘉通公司返還權利金之債務與被
    告積欠嘉通公司之帳款債務相互抵銷。是本件兩造之爭執點
    為被告主張抵銷是否有理由及得抵銷之金額。茲分述如下：
    (一)按解釋意思表示應探求當事人之真意，不得拘泥於所用之
      辭句，民法第98條定有明文。而探求當事人之真意，本應
      通觀契約全文，並斟酌訂立契約當時及過去之事實暨交易
      上之習慣，依誠信原則，從契約之主要目的及經濟價值等
      作全盤之觀察，有最高法院79年度台上字第1778號判決可
      參。經查兩造系爭合約第4 條第1 項後段約定：「乙方（
      即被告）同意若因不可歸責於甲方（即嘉通公司）之事由
      （如哥倫比亞三星電影公司收回甲方之代理發行權等情事
      ）而致甲方喪失代理本合約標的之發行權時，甲方所收取
      之權利金無庸退還。」有關該條項之約定應如何解釋，除
      表面字義外，自應探求當事人訂約時之真意。
   (二) 原告主張被告於簽約當時明知嘉通公司與哥倫比亞公司之
      授權合約到91年9 月30日乙節，雖為被告所否認。惟查：
      證人甲○○於94年2 月17日本件審理時證稱；「這份合約
      是我草擬，草擬後我寄給被告，如果被告沒有意見就會在
      上面用印再寄回來給我們，並沒有會面逐一協商。」、「
      （問：此合約第4 條帳務處理　第1 項有關於出租權利金
      無庸返還的約定，當初擬定之情形？）當時香港母公司嘉
      禾娛樂股份有限公司跟被告談好之條件，我老闆告訴我當
      時是我們公司已經取得哥倫比亞三星電影公司錄影帶發行
      權，被告公司願意用900 萬元取得發行權，因為當時原告
      公司營運不是很好，被告願意支付一筆錢來取得發行權，
      因為哥倫比亞三星公司的約會先到期，到期之後原告公司
      會不會再取得發行權並不確定，而且合約期間會不會因為
      其他條件沒有做到而被取消代理權，所以才加上這條。」
      、「我擬定此合約並沒有和被告公司談過第4 條的情況，
      是香港母公司談的。」、「（問：系爭合約第4 條第1 項
      是否包含提前收回？）我認為有，但是沒有跟被告公司討
      論過，但是收回代理權在業界是大家都知道，上游的權限
      比較大，不一定到期才收回。」、「（問是否哥倫比亞三
      星公司收回就是不可歸責之事項，不論收回原因為何？）
      不是如此，如我們公司有義務要付錢給哥倫比亞三星公司
      ，但未付，這就是可歸責，所以要看哥倫比亞三星公司收
　　　回的原因為何，再看是否可歸責原告公司。」等語，由此
　　　應可推知被告與嘉通公司於訂約當時，除知悉嘉通公司已
  　　經取得哥倫比亞公司錄影帶發行權外，並應知悉嘉通公司
    　與哥倫比亞公司的合約會先到期，否則被告與嘉通公司焉
      會於系爭合約第4 條第1 項後段特別作此約定？況依交易
      常情，被告與嘉通公司同屬影視娛樂業界，被告於本件訴
      訟中，尚有能力請哥倫比亞公司出具函件證明哥倫比亞公
      司已對嘉通公司寄出終止函之情事，焉有於系爭合約簽約
      之前未向哥倫比亞公司或其他同業確認嘉通公司與哥倫比
      亞公司合約內容之理？是本件認原告主張被告於簽約當
　　　時明知嘉通公司與哥倫比亞公司之授權合約到91年9 月30
　  　日乙節，應堪採信。本院斟酌訂立系爭合約當時被告明知
    　嘉通公司與哥倫比亞公司之授權合約到91年9 月30日之事
      實，且依社會交易上之習慣，於合約到期後，哥倫比亞公
      司是否願意與嘉通公司續約，本非嘉通公司得自行掌控，
      是本院自系爭合約簽訂之過程判斷，被告於訂立系爭合約
      時，主觀上之認識應是為自91年4 月18日簽約日起至91年
      9 月30日期間，嘉通公司如無可歸責事由，應能將其所擁
      有之哥倫比亞公司於臺灣地區錄影帶發行權之影片節目，
      委託由被告於聯營門市發行，至於91年10月1 日之後，嘉
　　　通公司是否能繼續與哥倫比亞公司則屬不確定之狀態。
    (三)系爭合約第4 條第1 項後段「乙方（即被告）同意若因不
      可歸責於甲方（即嘉通公司）之事由（如哥倫比亞三星電
      影公司收回甲方之代理發行權等情事）而致甲方喪失代理
      本合約標的之發行權時，甲方所收取之權利金無庸退還。
      」約定之解釋，本院依兩造簽約過程、證人甲○○上揭證
      詞及誠信原則，認應解釋為自91年4 月18日簽約日起至91
      年9 月30日期間，如因不可歸責於嘉通公司之事由致嘉通
      公司喪失代理哥倫比亞公司發行權時，嘉通公司所收取之
      權利金無庸退還，反之如係可歸責於嘉通公司之事由致嘉
      通公司提前喪失代理哥倫比亞公司之發行權時，嘉通公司
      自應退還其所收取之權利金。至於91年10月1 日嘉通公司
      與哥倫比亞公司約滿之後，能否繼續續約本屬不確定之狀
      態，
　　　自無可歸責嘉通公司之事由可言。
　　(四)又嘉通公司與哥倫比亞公司間之授權契約，業經哥倫比亞
　　　公司於91年6 月28日終止並收回代理權等情，有被告提出
  　　之哥倫比亞公司91年7 月11日致被告函可證。而嘉通公司
   　 確於91年6 月即歇業，並確自91年7 月即完全未提供錄影
      帶給被告發行之事實，亦為原告所不否認，是嘉通公司因
      營運不佳歇業，致遭哥倫比亞公司提前終止合約之事實，
      應堪認定，而該等喪失代理哥倫比亞公司發行權之事由，
      自屬可歸責嘉通公司之事由。原告自應依比例退還被告其
      所收取之權利金。
    (五)而原告應退還被告權利金之金額，本院認嘉通公司本可提
      供錄影帶供被告發行之期間為91年4 月18日至91年9 月30
      日，實際提供錄影帶之日期則為91年4 月18日至91年6 月
      30日，因此91年7 月1 日至91年9 月30日遭哥倫比亞公司
      提前終止合約未提供錄影帶之期間，應依比例退還被告其
      所收取之權利金，方符公允，經計算後原告應退還之權利
      金，應為5,018,182 元（計算方式：9,000,000 元x 92日
      /165日=5,018,182元，元以下四捨五入）。故被告主張以
      原告應退還被告之權利金與被告積欠嘉通公司之帳款債務
　　  相互抵銷，為有理由。
五、從而，本件原告請求被告給付給付1,099,955 元，暨自93
    年4 月2 日（支付命令送達之翌日）起至清償日止，按週年
    利率百分之5 計算之利息，為無理由，應予駁回。原告之訴
    既經駁回，其假執行之聲請，即失所依據，應併予駁回。
六、本件事證已明，兩造其餘攻擊防禦方法，於判決結果不生影
    響，爰不一一詳予論述，附此敘明。
七、訴訟費用負擔之依據：民事訴訟法第78條。
中　　華　　民　　國　　94　　年　　3 　　月　　18　　日
                  民事第一庭  法  官  陳靜芬
以上正本證明與原本無異。
如對本判決上訴須於判決送達後20日內向本院提出上訴狀。
中　　華　　民　　國　　94　　年　　3 　　月　　25　　日
                              書記官  陳秀蘭
